臺灣高等法院刑事判決　　　　　　　　96年度上訴字第1514號
上　訴　人
即　被　告　乙○○
選任辯護人　呂福元　律師
　　　　　　許文彬　律師
　　　　　　蕭嘉甫　律師
上列上訴人因毒品危害防制條例案件，不服臺灣桃園地方法院95
年度訴緝字第120號，中華民國96年2月13日第一審判決（起訴案
號：臺灣桃園地方法院檢察署90年度偵字第14872號及移送併案
：91年度偵字第2284號），提起上訴，本院判決如下：
    主  文
上訴駁回。
    事實及理由
一、構成犯罪要件之事實：
    綽號「二嫂」或「嫂子」乙○○前於民國（下同）84年間因
    違反肅清煙毒條例案件，經本院以85年訴字第5號判處有期
    徒刑2年2月確定，於87年5月8日縮短刑期假釋出監，縮刑期
    滿日期87年8月7日，在有期徒刑所餘刑期內未經撤銷假釋，
    以已執行論，猶不知悛悔。明知「海洛因」屬毒品危害防制
    條例第2條第2項第1款規定之第一級毒品，不得販賣及非法
    持有，竟基於意圖營利販賣第一級毒品海洛因之犯意，於90
    年8月30日14時45分許，在綽號「龍龍」丙○○以其所使用
    之門號00000000000號行動電話撥入乙○○所有供販毒所用
    之門號0000000000號行動電話，表示要購買毒品海洛因，乙
    ○○應允以新台幣（下同）5千元販賣毒品海洛因1包（驗餘
    淨重1.74公克，包裝重0.22公克）予丙○○，並約定於同日
    20時30分許，在桃園縣桃園市○○路656號「ＯＫ便利超商
    」前交易，經警監聽得知，派員前往埋伏，嗣於同日20時30
    分許，丙○○即依約前來向乙○○購買毒品，並撥打上述電
    話給乙○○，表示其已到達，乙○○確認後即交付上開毒品
    海洛因1包予丙○○，並收取價款5千元，乙○○查覺有員警
    監控埋伏，迅即避入上址「ＯＫ便利超商」，員警見狀即上
    前先逮捕丙○○，並在其身上起獲甫購自乙○○之上開毒品
    海洛因1包，後旋進入上開超商店內逮捕乙○○，並扣得乙
    ○○所有供販毒所用之NOKIA廠牌行動電話1支（門號
    0000000000號）、販毒所得5千元。
二、認定被告犯罪之積極證據：
  (一)被告乙○○坦承以其所有上開行動電話，於上述時地與丙○
    ○聯絡等情。
  (二)證人丙○○於警詢時證稱：我於90年8月30日晚上8時30分許
    在桃園縣桃園市○○路656號「ＯＫ便利超商」前用5千元向
    綽號「二嫂」女子（乙○○）購買1包毒品海洛因等情，證
    明被告上開犯罪事實。
  (三)證人張世明、陳聖佳於檢察官訊問時證稱：我們是依法監聽
    後，到桃園市○○路656號「ＯＫ便利超商」前及店內，查
    獲交易毒品之乙○○、丙○○，且當天有親眼目擊乙○○、
    丙○○交易毒品，現金5千元及毒品（海洛因）均當場查扣
    ，海洛因是在丙○○身上取出的，5千元是在乙○○手中查
    到的，當時這5千元乙○○還握在手上等語，證明被告販賣
    毒品之事實。
  (四)被告所有供販毒所用之NOKIA廠牌行動電話1支（門號000000
    0000號）、販毒所得5千元、扣押筆錄、扣押物品目錄表各1
    份，證明被告販賣毒品事宜。
  (五)法務部調查局編號000000000鑑定通知書1份，證明警方自丙
    ○○身上查獲不明白粉1包，為第一級毒品海洛因等情。
三、被告辯解要旨：
  (一)否認有何販賣毒品海洛因犯行。
  (二)我沒有販賣毒品海洛因給丙○○，被查獲當天我是與丙○○
    相約要打麻將，並約至桃園市○○路「ＯＫ便利超商」前見
    面，警方前來查察時，我是到超商內買東西，買完東西到櫃
    台要付帳，警察就進來說有人檢舉我賣毒品，事實上我未販
    賣毒品，扣案5千元是我自己的錢，並非販毒所得；另監聽
    譯文與事實不符，係警員自己書寫，沒有證據能力。
四、爭點整理：
  (一)證人丙○○警詢與偵查中之審判外陳述、於九十一年一月十
    七日、同年月二十一日兩度在法官面前之陳述及證人員警張
    世明、陳聖佳於檢察官訊問時之證述，是否有證據能力。
  (二)電話監聽譯文是否有證據能力。
  (三)被告乙○○於九十年八月三十日晚間八時三十分許，於桃園
    縣桃園市○○路656號「ＯＫ便利超商」是否有販賣第一級
    毒品海洛因一包予丙○○。
  (四)被告乙○○販賣第一級毒品海洛因予丙○○是否有營利之意
    圖，或僅是轉讓毒品。
五、本院判斷：
甲、程序部分：
    按92年2 月6 日增訂公布之刑事訴訟法施行法第7 條之3 規
    定：「中華民國九十二年一月十四日修正通過之刑事訴訟法
    施行前，已繫屬於各級法院之案件，其以後之訴訟程序，應
    依修正刑事訴訟法終結之。但修正刑事訴訟法施行前已依法
    定程序進行之訴訟程序，其效力不受影響」。係以程序從新
    為原則，故修正刑事訴訟法施行前，已繫屬於各級法院之案
    件，於新法施行後，應依修正後之程序終結之，僅修正刑事
    訴訟法施行前已依法踐行之訴訟程序（包含相關證據法則之
    適用），基於法的安定性，其效力不受影響。本案係九十年
    十一月二十日由檢察官偵查起訴，於九十年十二月十三日繫
    屬原審法院，被告在起訴繫屬原審法院後，因棄保潛逃，經
    法院發佈通緝，迄九十五年五月十八日始緝捕歸案，故本案
    於警詢、檢察官偵查期間，迄原審九十一年一月十七日前均
    在修正前刑事訴訟法施行期間，通緝歸案後已在刑事訴訟法
    修正施行之後，故證人丙○○於警詢、檢察官訊問、本案原
    審理前證人丙○○於九十一年一月十七日、同年月二十一日
    兩度在法官面前之陳述，證人即員警張世明、陳聖佳於檢察
    官訊問時之證述及通聯記錄、監聽譯文，是否有證據能力，
    茲分述如下：
  (一)證人丙○○警詢與偵查中之審判外陳述、於九十一年一月十
    七日、同年月二十一日兩度在法官面前之陳述及證人員警張
    世明、陳聖佳於檢察官訊問時之證述，是否有證據能力：
  1.證人丙○○之警詢筆錄證述，有證據能力，得採為證據：
  (1)按刑事訴訟法第159條之2規定：被告以外之人於檢察事務官
    、司法警察官或司法警察調查中所為之陳述，與審判中不符
    時，其先前之陳述具有較可信之特別情況，且為證明犯罪事
    實存否所必要者，得為證據。被告以外之人於檢察事務官、
    司法警察（官）調查時所為審判外陳述，係屬傳聞證據，依
    同法第一百五十九條規定，本無證據能力，必因其嗣於審判
    中有上開實際不能到庭，或到庭不能（願）陳述，以接受交
    互詰問情形，而其先前審判外之陳述具備「可信性」及「必
    要性」二要件，始例外得認為有證據能力。其中所謂「具有
    可信之特別情況」，係屬「信用性」之證據能力要件，而非
    「憑信性」之證據證明力，法院自應就其陳述當時之原因、
    過程、內容、功能等外在環境加以觀察，以判斷其陳述，是
    否出於「真意」、有無違法取供等，其信用性已獲得確定保
    障之特別情況，加以論斷說明其憑據。而所稱「為證明犯罪
    事實存否所必要者」，係指就具體個案案情及相關卷證判斷
    ，為發現實質真實目的，認為除該項審判外之陳述外，已無
    從再就同一供述者，取得與其上開審判外陳述之相同供述內
    容，倘以其他證據代替，亦無從達到同一目的之情形而言（
    最高法院96年度台上字第5183號判決意旨參照）。
  (2)查證人丙○○於原審及本院審判程序中之證述與警詢時之供
    述證據不符，據其在警詢證述，於90年8月30日20時30分許
    ，在桃園市○○路656號前，正與綽號「二嫂」女子（乙○
    ○）交易毒品海洛因時為警查獲，之前以行動電話連絡，她
    的行動電話為0000000000號，我的行動電話為0000000000號
    等情（見90年偵字第14872號卷第7頁背面、第8頁）。核與
    證人即負責監聽被告使用之門號為0000000000號行動電話之
    員警邱俊智於原審審理時結證稱：監聽的電話號碼是000000
    0000號，監聽對象是阿嫂（馬嫂），就是電話的使用者。故
    本案是警察人員依法申請監聽電話，獲悉證人丙○○疑似與
    被告通話將進行毒品交易，辦案人員前往約定之交易地點，
    嗣於兩人進行交易之際當場查獲，證人丙○○是與被告乙○
    ○進行毒品交易之現行犯，其警詢時甫被當場查獲，案發之
    初，出於自然，對犯罪過程記憶清晰，尚無受到任何外力干
    擾，證人丙○○雖於檢察官偵查時曾證稱警訊不實，不是向
    乙○○買的，查獲之際，因我和張女一起，我心裡害怕，才
    說向乙○○買的等語，但嗣後即稱因警方自臺北押解我及乙
    ○○來桃園地檢途中，她叫我不要據實陳述等語，且始終未
    陳述警詢之陳述非出於任意性，足見警詢證述應無違法取供
    ，且依卷證資料，證人丙○○與被告並無任何嫌隙，亦無挾
    怨報復之可能，其信用性獲得確定保障之特別情況，具備「
    可信性」。依其警詢之內容，明確供述以前揭行動電話聯絡
    被告在桃園市○○路假日飯店前OK便利商店交易毒品，電話
    中之十三支為海洛因毒品代號。參以證人丙○○與被告於電
    話監聽通話內容確有談到類似毒品交易所使用術語「大的」
    、「小的」，而所謂「大的」、「小的」是指海洛因數量等
    情，亦據證人丙○○坦認在卷（見原審卷第17 4頁）。再者
    丙○○於原審審理時亦坦稱其有施用毒品海洛因（見原審卷
    第165頁），故其對於毒品交易常以術語代號稱之，當無法
    諉稱不知。復觀之，證人丙○○自85年間起即有多項施用毒
    品前案紀錄，有丙○○之本院被告前案紀錄表，顯見其對於
    毒品交易術語代號，當屬熟稔，不致誤認；是依本案具體個
    案案情及電話監聽譯文之補強證據（詳後述）為發現實質真
    實目的，此審判外之陳述，已無從再由同一供述者取得與上
    開審判外陳述之相同內容所代替，具備「必要性」，以上種
    種跡證，足顯丙○○警詢時之所述，並非子虛，誤認之可能
    性不大。依卷證資料，又無丙○○與被告有挾怨報復或其他
    具有非任意性陳述之情形，足證丙○○警詢證詞之可信性。
    揆諸前開說明，在證明被告犯罪事實存否必要的情況下，從
    客觀上之環境或條件等觀察，證人丙○○之警詢陳述，有足
    以取代審判中交互詰問之可信性保證，因認丙○○於警詢筆
    錄有證據能力。
  2.證人丙○○、證人即承辦員警張世明、陳聖佳於檢察官訊問
    時之證述，均有證據能力，得採為證據：
    按被告以外之人於偵查中向檢察官所為陳述，除顯有不可信
    之情況者外，得為證據，按刑事訴訟法時第159條之1第2項
    定有明文。經查：證人丙○○於檢察官第一次偵查時已明確
    證稱：當天毒品海洛因是乙○○拿給我的，我有拿五千元給
    乙○○，是向乙○○購買毒品，警察有看到，當天是用0000
    000000行動電話與乙○○聯絡，海洛因一千元零點二公克，
    五千元一點八公克，監聽譯文內容龍龍就是我本人丙○○，
    乙○○說沒賣毒品給我所言不實，於九十年十月十九日第二
    次檢察官偵訊時又稱當天我們剛交易完成，我手上拿海洛因
    ，她手上拿錢，當天我向她買五千元海洛因重一點八公克等
    語，迭向檢察官詳述其向被告購買毒品經過綦詳，並據證人
    丙○○於偵查中具結證述在案（見90年度偵字第14872號卷
    第94頁），證人即逮捕被告及丙○○之員警陳聖佳、張世明
    於偵查中亦均已向檢察官詳述其如何查獲、逮捕被告及丙○
    ○之經過等情，復業據證人張世明、陳聖佳於偵查中結證在
    卷，並經原審傳喚該3人於原審審理時與被告對質，並經被
    告、辯護人詰問（見同上偵查卷第93背面至96頁、原審90年
    度訴緝字第120號卷第83至86、176、177頁）。互核證人丙
    ○○於檢察官訊問時與員警陳聖佳、張世明等人於原審審理
    時證述情節相符（詳後述）。復查證人3人與被告俱無親屬
    與僱傭關係，業經丙○○、張世明、陳聖佳於偵查中結證明
    確，渠3人於偵查中向檢察官所為之證言，並無顯不可信之
    情況，其於偵查中向檢察官所為陳述，可採為證據。
  3.證人丙○○於九十一年一月十七日、同年月二十一日兩度向
    之前審理本案之法官所為陳述，均有證據能力，得採為證據
    ：
    按被告以外之人於審判外向法官所為之陳述，得為證據，刑
    事訴訟法第159條之1第1項定有明文，此被告以外之人如在
    本案審判中已經到庭，經交互詰問後，事實審法院認其先前
    向法官所為之陳述為可採，則屬證據取捨問題，與司法院釋
    字第582號解釋意旨無違；又被告以外之人於審判外之言詞
    或書面陳述，除法律有規定者外，不得作為證據，刑事訴訟
    法第159條第1項定有明文。而所謂法律有規定者，包括同法
    第159條之1第2項規定「被告以外之人於偵查中向檢察官所
    為之陳述，除顯有不可信之情況者外，得為證據。」之例外
    情形。至於司法院大法官會議釋字第582號解釋，係在說明
    無論一般證人或共同被告，於審判中，均應依人證之法定調
    查程序，到場具結陳述，並接受被告之詰問，其陳述始得作
    為認定被告犯罪事實之依據之旨，與上開傳聞法則之相關規
    定無涉。本件證人丙○○於九十一年一月十七日及同年一月
    二十一日被告通緝到案前，在法院訊問時向法院所為不利被
    告之證述，嗣被告於通緝到案後，在原審審理時已依證人地
    位傳喚丙○○，依法命其具結陳述後，並予被告詰問之機會
    ，並再提示丙○○之上開各該供述筆錄及要旨，由被告、辯
    護人依法辯論（見原審95年度訴緝字第120號卷第172、175
    頁），證人丙○○於被告通緝到案前，向該原審法院法官所
    為之陳述，雖與在原審審判中之陳述不符，惟審判中之陳述
    係屬迴護之詞，故以其向原審審理前向法官所為之陳述，得
    為證據。
  (二)電話監聽譯文是否有證據能力：
    按通訊保障及監察法業於八十八年七月十四日制定公布，同
    年月十六日生效；司法警察機關因偵辦刑事案件，為蒐集或
    調查證據，而有實施通訊監察之必要者，於偵查中應由檢察
    官依職權或聲請核發通訊監察書，載明應記載事項，始得為
    之，同法第五條、第十一條規定至明；又偵查犯罪機關依法
    定程序監聽之錄音，如已踐行調查證據程序，固非不可採為
    認定犯罪事實之基礎，惟監聽錄音製作之譯文，如僅為偵查
    犯罪機關單方面製作，而被告或訴訟關係人對其真實性復有
    爭執，法院自應勘驗該監聽之錄音踐行調查證據程序，以確
    認該監聽錄音譯文之真實性，定其取捨，不得逕以該監聽錄
    音之譯文，採為認定被告有罪之基礎；可知司法警察機關依
    法定程序取得通訊監察書實施監聽之錄音並製作譯文，該譯
    文內容確與監聽錄音內容相符者，該份具有合法性與真實性
    之通訊監察譯文，始得作為證據（最高法院九十六年度台上
    字第五二七六號、九十年台上字第七○八九號判決意旨參照
    ）。經查：
  1.本件卷附門號0000000000號行動電話電話之通聯紀錄乙份，
    係由承辦員警經臺灣士林地方法院檢察署檢察官核准通訊監
    察，有該署90年8月3日90年士檢榮忠監字第000035號通訊監
    察書在卷可憑（見同上偵查卷第28、29頁），該通訊監察書
    就監聽對象雖僅載明「石董等」；且證人即製作監聽譯文之
    警員邱俊智於本院審理時到庭證稱：「因為事隔很久，我當
    時只找到四、五捲，經我逐一聽後，有些放進去就卡帶，有
    些沒有聲音，就只剩檢送的那一捲有聲音，所以就檢送該捲
    ，．．．這是長時間監聽，不可能把每一天的譯文移送，所
    以只選擇一部分，因為隔了好幾年，除了有卡帶或是沒有聲
    音的部分，造成品質上瑕疵，只剩下所檢送到院的一捲錄音
    帶」、「（你說有些沒有聲音，是否原來錄音不良或是保存
    不良？）不是，因為太久了，應該是保存不良」、「（你所
    製作的監聽譯文是否逐字記載？）沒有逐字記載，我是記載
    重點」等語，惟該通訊監察書附件通訊監察書電話附表所載
    監聽對象，已詳載0000000000號行動電話，被告自承000000
    0000號門號行動電話係其使用，於案發當日該行動電話係在
    其手提包內查獲，且供稱經聽取播放之錄音後，確是我的聲
    音沒錯（詳偵查卷第五頁），證人丙○○於檢察官偵查中亦
    證稱監聽電話譯文內容確是其本人丙○○，．．．是我們交
    易過程的對話（見偵查卷第九五、一二三頁），證人丙○○
    嗣於被告通緝歸案後在原審交互詰問，雖翻異前供迴護被告
    ，否認向被告購買毒品，但仍證稱通訊監察譯文確是與被告
    之間的通話內容（原審卷第一七六頁），亦不否認譯文中所
    載毒品的術語海洛因是軟的，安非他命是硬的，通訊監察譯
    文中所載與被告電話所說小的、大的是指海洛因的數量，小
    的半個是海海洛半錢，大的半個就是半兩，小的一個就是一
    錢等語（原審卷第一七三、一七四、一七六頁），堪信被告
    與證人丙○○確有多次與毒品有關之通聯紀錄。
  2.被告之選任辯護人於本院審理中雖請求勘驗本案所有之電話
    監聽錄音帶，經本院函調，據承辦之臺北市政府警察局南港
    分局函覆及答覆本院公務電話查詢紀錄稱，因經過時間太久
    ，僅找到一捲，其餘二捲無法檢送，證人即負責製作電話監
    聽譯文之警員邱俊智於本院審理雖證稱：「．．．因時間事
    械多年，保存不良，找到四、五捲，經逐一聽後，除了有卡
    帶或沒有聲音，造原品質之瑕疵，所以只找到一錄音帶」等
    語，被告選任辯護人辯稱經閱覽該「監聽譯文」之內容，僅
    為員警自己所寫的譯文節譯而已，並非全部連續的譯文，所
    調閱之錄音帶一捲內容，亦與上揭譯文內容不完全相符，且
    檢察官核發之監聽票，係以「偷渡方式」夾帶乙○○之手機
    號碼，非法監聽，應無證據能力。惟查，本院於準備程序經
    兩造同意，當庭勘驗所調取之監聽錄音帶後，被告坦承錄音
    所顯現的「女」聲，確是其聲音，本捲錄音帶雖非九十年八
    月三日被告與劉建辯進行毒品交易前該次之電話錄音，惟其
    中有被告與丙○○的對話，且其中被告與某男、某女彼此以
    數字與暗語交談，已有可疑。再詳閱偵查卷第五十九頁被告
    與丙○○於案發當日之電話監聽譯文，第一通部分Ａ：「你
    那邊有沒有在做軟的？我這邊有」、Ｂ：「多少？」、Ａ：
    「小的半個五千、一個玖仟，大的半個四萬」；（第六十頁
    ）Ｂ：「我待會找妳玩十三支」、Ａ：「多少」、Ｂ：「半
    圈」、Ａ：「好，你到假日飯店再打給我」、Ｂ：「好」、
    Ｂ：「嫂子，我到了！」、Ａ：「你怎沒提早打，好，我馬
    上過去」、Ｂ：「能不能順便給你要一些麻將」、Ａ：「沒
    有了啊」、Ｂ：「好吧」，嗣警察人員依上開電話監聽，前
    往桃園假日飯店ＯＫ便利商店附近進行監控埋伏，果查獲被
    告與證人丙○○進行毒品交易，並人贓俱獲，而以現行犯進
    行逮捕，證人丙○○於偵查及原審亦坦承與被告通話內容中
    確有談到毒品交易所使用之術語「大的」、「小的」、「軟
    的」，指毒品海洛因之數量等情，已詳如前述，故本件案發
    當日之電話監聽錄音帶雖因事隔多年，辦案警察機關保存不
    良，已卡帶沒聲音無法再調取該錄音帶勘驗，且據證人甲○
    ○○○於原審所稱逐字記及本院所證稱重點記載，未盡一致
    ，惟電話監聽譯文不可能就與案情無關之對話內容逐字翻譯
    ，就案情有關者重點記載即可了解對話真意，且案發當日確
    依電話監聽對話查獲本件毒品交易，尚難據以推測電話監聽
    錄音譯文有不符，而本件電話監話確依法聲請對石董等包括
    被告之行動電話進行監聽，並非違法取得之證據，應有證據
    能力。
乙、實體部分：
  (一)被告乙○○於九十年八月三十日晚間八時三十分許，於桃園
    縣桃園市○○路656號「ＯＫ便利超商」是否有販賣第一級
    毒品海洛因一包予丙○○：
  1.被告於上開時地，以5千元價格販賣第一級毒品海洛因給丙
    ○○等情，業據證人丙○○於警詢時證稱：我於90年8月30
    日晚上8時30分許在桃園縣桃園市○○路656號「ＯＫ便利超
    商」前用5千元向綽號「二嫂」女子（乙○○）購買1包毒品
    海洛因；之前我先用行動電話打給乙○○告訴她，我要半個
    （即半錢海洛因），然後乙○○就約我到桃園市假日飯店對
    面「ＯＫ便利超商」，再打電話給她等情（見同上偵查卷第
    7頁背面至第8頁）。後於90年9月24日檢察官訊問時具結證
    稱：當天以門號00000000000號行動電話打給乙○○聯絡交
    易毒品海洛因，我是用5千元向乙○○買海洛因等語（見同
    上偵查卷第94、95頁）。嗣於被告通緝到案前，於前承辦法
    官訊問時具結證稱：我是在電動玩具店認識乙○○，她留行
    動電話給我，只跟我說他是「二嫂」，是這次被抓到後才知
    道她的本名叫乙○○，這次交易是打她的行動電話0000
    000000號給她，約在桃園市○○路656號「ＯＫ便利超商」
    前交易毒品，是跟她買5千元海洛因等情在卷（見原審90年
    度訴字第2098號卷第32、33、40、41頁）。互核證人丙○○
    自警詢時起迄於檢察官訊問及於被告通緝到案前，丙○○於
    前承辦法官訊問時，結證情節相互吻合。復與證人即查獲本
    案之員警徐永鐵小隊長於原審審理時結證稱：「（你們當場
    在ＯＫ便利商店附近查獲被告情形如何？）當時是監聽現譯
    人員電話通知我們監聽的對象要到ＯＫ便利商店作毒品交易
    ，我們就慢慢接近ＯＫ便利商店，沒多久見到被告到ＯＫ便
    利商店與一個男的碰面，我看到被告伸手拿東西給那個男的
    之後，我們就上前去逮捕那位男生，被告看到我們靠近以後
    ，就跑進去ＯＫ便利商店，我們再進入便利商店將被告逮捕
    。」等情，證人即負責監聽之甲○○○○於原審審理時結證
    稱：「我們是一組人員負責承辦這件案件，這支電話的使用
    者馬嫂我們已經監聽一段時間，在90年8月30日當天小組會
    議決定如果今天實施監聽發現有販賣毒品的話，就要實施行
    動，所以就分配工作由我監聽，其他人早就出發到我們因為
    長期監控，而知道她可能販賣毒品的地點附近去埋伏。當我
    監聽到，監聽譯文我畫星星的那通電話後，我便立刻通知現
    場埋伏同仁採取行動。」、「（從監聽譯文是哪些對話可以
    讓你懷疑被告要交易毒品？）對象綽號「龍龍」（音譯，或
    隆隆）說他要玩13支，馬嫂回答說妳要多少，「龍龍」說他
    要半個。依我職務上所知，玩13支不會牽涉到數量半個的問
    題，因此我們認為他們雙方要從事毒品交易。」等情相符（
    見原審95年度訴緝字第120號卷第126、127頁）。此外，並
    有被告所有供販毒所用之NOKIA廠牌行動電話1支（門號0000
    00 0000號）、販毒所得5千元扣案足徵，復有扣押筆錄、扣
    押物品目錄表各1份存卷可按（見91年度偵字第2284號卷第8
    、9頁）。
  2.而警方上址現場自丙○○身上查獲不明白粉1 包，經送鑑定
    後，確檢出第一級毒品海洛因成分，驗餘淨重1.74公克（包
    裝重0.22公克，純度48.09%、純質淨重0.84公克）有法務部
    調查局編號000000000 鑑定通知書1 份在卷可憑（見同上偵
    查卷第16-1頁）。而上開扣案毒品海洛因1 包確係被告與丙
    ○○交易後，經警先逮捕丙○○後，再進入逮捕已躲入桃園
    市○○路656 號「ＯＫ便利超商」內之乙○○等情，亦據證
    人張世明、陳聖佳於檢察官訊問時證稱：我們是依法監聽後
    ，到桃園市○○路656 號「ＯＫ便利超商」前及店內，查獲
    交易毒品之乙○○、丙○○，且當天有親眼目擊乙○○、丙
    ○○交易毒品，現金5 千元及毒品（海洛因）均當場查扣，
    海洛因是在丙○○身上取出的，5 千元是在乙○○手中查到
    的，當時這5千元乙○○還握在手上等情明確（見同上偵查
    卷第93頁背面、第94頁、第95頁背面），是此次被告販賣毒
    品海洛因給丙○○之犯行，可堪認定。
  3.證人丙○○於檢察官第一次偵查中雖改稱沒有向被告購買毒
    品，惟嗣於當日即證稱因在押送至桃園地檢署車上受被告乙
    ○○請託，故改稱沒向被告購買毒品，且於該次偵訊時坦承
    確以五千元向被告購買毒品海洛因一包，交易完後即被警察
    當場查獲，並明確供述向被告購買毒品雙方所使用之行動電
    話門號及毒品交易之毒品名稱、數量等暗語，嗣於第二次檢
    察官偵查及原審法官第一次與第二次訊問時復結證確向被告
    購買毒品等情明確。證人丙○○於原審交互詰問雖復證稱在
    押解地檢署途中並沒有與被告交談，其警詢因受到警員威脅
    不指證被告販毒，要辦他販毒，所以才指證向被告購買毒品
    ，於本院交互詰問時復證稱沒有向被告購買毒品，並稱已事
    隔多年，已記憶不清楚云云，惟證人丙○○於審判中之證言
    與其警詢之證述不符，本院認其警詢之證言，具有「可信性
    」、「必要性」之特別情況，且為證明犯罪事實之存否所必
    要，另證人丙○○於審判中之證言與偵查中向檢察官陳述之
    證言不符，本院認偵查中之證言並無顯不可信之情況，證人
    丙○○警詢及偵查中之證言具有證據能力，已詳如前述，本
    院審酌證人丙○○自警詢、偵查迄被告通緝歸案後審判中之
    證言，其警詢、偵查及原審法官第一次、第二次訊問時，距
    案發時最近，記憶清晰，其證言不受干擾，與被告素無怨隙
    ，該階段證言之憑信性較高，且證人丙○○是與被告乙○○
    甫交易完畢即被查獲之現行犯，核與證人承辦警員徐永鐵、
    邱俊智、陳聖佳、張世明之證言相符，並有電話監聽錄音譯
    文之補強證據可資佐證，被告犯行堪以認定。
  4.被告另辯稱：其於90年8月30日打行動電話與丙○○聯絡，
    彼此交談內容是「玩十三支」、「半圈」，是相約玩牌，並
    非要販賣毒品給丙○○，扣案5千元是其自己的錢並非販毒
    所得云云。惟查：果被告當天與證人丙○○是相約玩牌，何
    不直接邀約證人丙○○至其住處即可，何以須另邀約至假日
    飯店對面之ＯＫ便利商店，而若是相約打十三圈麻將，何以
    在對話中以「多少」之數量語句詢問證人丙○○，且於證人
    丙○○抵達ＯＫ便利商店時，被告回應「馬上過去！」，證
    人丙○○又稱能不能順便跟你要一些「麻將」，被告回應「
    沒有了啊」，丙○○稱「好吧」等，被告竟回應無「麻將」
    之對話內容，顯違常情，且丙○○嗣與被告相約在「假日飯
    店」對面之桃園市○○路656號「ＯＫ便利超商」前，以5千
    元交易毒品海洛因半錢之事實，復核與證人丙○○於警詢時
    陳稱：為警查獲當日我向「二嫂」以5千元購得半錢海洛因
    （按即扣案毒品海洛因）作為自己施用情節相符，嗣並據證
    人丙○○迭於檢察官訊問及於被告通緝到案前於原審法院法
    官訊問時，明確證稱：「（海洛因如何計價？）一千元零點
    二公克，五千元一點八公克」（見偵卷第九四頁背面）及係
    向被告以5千元購買扣案海洛因1包等情，而觀其於歷次訊問
    中均明確詳述其向被告購買海洛因之過程，且均陳述不移，
    又無誣指被告之動機。再酌以，警方目擊被告與丙○○交易
    毒品後，見被告遁入上址「ＯＫ便利超商」後，即先逮捕丙
    ○○，旋進入超商內逮捕被告，並在其手中起獲5千元，核
    與丙○○證稱當時以5千元向被告扣買毒品海洛因相符，則
    該5千元是被告所得，亦堪認定，益證被告與案發當日之電
    話監聽譯文內容所謂玩十三支、半圈是交易毒品海洛因，而
    麻將是指安非他命。是被告上開辯稱，顯係飾卸之詞，不足
    為採。
  5.另辯護人辯稱：查獲被告及丙○○過程並未錄音、錄影，且
    毒品1包及現金5千元，員警並未採驗指紋比對是否有被告或
    丙○○指紋，無法證明該毒品及5千元，係交易之毒品及販
    毒所得云云。惟查：查獲被告過程是否錄音、錄影為檢警偵
    查犯罪蒐證之方法，相關法令並未規定，檢警查察被告犯罪
    過程需錄音、錄影，而查獲過程之錄音、錄影亦僅為偵查手
    段之一，並非唯一。再者證明被告犯行之舉證方式亦有多種
    方法，如檢警蒐證查察過程無違反法令規定，自難遽認不足
    採；另是否將扣案證物採集指紋送驗，亦屬檢警偵查舉證方
    法，果檢警能依法舉證證明被告犯行，自無強令需採集被告
    、證人等相關人員指紋送驗。而本件依上述證據已足認被告
    有販賣毒品海洛因犯行，故辯護人此部分所稱，容有誤會。
    綜上所述，被告否認犯行，顯屬事後卸責之詞，無可採信。
    本件事證明確，被告販賣第一級毒品犯行已經證明，應依法
    論科。
　(二)被告乙○○販賣第一級毒品海洛因予丙○○是否有營利之意
  　圖，或僅是轉讓毒品：
  　販賣海洛因係違法行為，非可公然為之，且有其獨特之販售
    通路及管道，復無公定價格，容易增減分裝之份量，而每次
    買賣之價量，可能隨時依雙方關係深淺、資力、需求量及對
    行情之認知、來源是否充裕、查緝鬆嚴、購買者被查獲時供
    述購買對象之可能風險評估等，而異其標準，非可一概而論
    ，本件被告乙○○既不承認其有上揭販賣海洛因之事實，本
    院自無從查得其販入海洛因之真正價格及其是否因非法販賣
    該海洛因予上揭證人丙○○而獲得具體利潤之金額，然按近
    年來政府為杜絕毒品之氾濫，對於查緝施用及販賣毒品之工
    作，無不嚴加執行，販賣毒品罪又係重罪，設若無利可圖，
    衡情一般持有毒品之人當無輕易將所持有之海洛因轉讓他人
    而甘冒於再次向他人購買時，而有被查獲移送法辦之危險之
    理，且不論是瓶裝或袋裝之海洛因，均可任意分裝或增減其
    份量，而每次買賣之價量，亦隨時隨雙方關係之深淺、當時
    之資力、需要程度及對行情之認知等因素，機動的調整，因
    之販賣之利得，除經承認犯行，或帳冊價量均臻明確外，委
    難察得實情，職是之故，縱未確切查得販賣賺取之實際差價
    ，但除別有事證，足認係按同一價格轉讓，確未牟利外，尚
    難執此認非法販賣之事證有所不足，致知過坦承者難辭重典
    ，飾詞否認者反得逞僥倖，而失情理之平，惟販賣之人從價
    差或量差中牟利之方式雖異，然其販賣目的在意圖營利則同
    一，堪認被告購入海洛因之價格必較其售出之價格低廉，或
    以同一價格而減少海洛因之份量，而有從中賺取差額利潤圖
    利之意圖及事實，此應屬合於論理法則，且不違背社會通常
    經驗之理性判斷，是被告販賣海洛因，有營利之意圖，亦可
    認定。
六、適用法律及量刑審酌之事由：
  (一)核被告乙○○所為，係犯毒品危害防制條例第4條第1項之販
    賣第一級毒品罪。其販賣海洛因前之持有海洛因之低度行為
    ，為販賣之高度行為所吸收，不另論罪。另檢察官91年度偵
    字第2284號移送併案審理部分，與本案經檢察官提起公訴並
    經論罪科刑之事實，為同一事實，本院自得併予審理，附此
    敘明。被告曾有如事實欄所載之犯行及執行情形，有臺灣高
    等法院被告前案紀錄表、臺灣桃園地方法院檢察署刑案資料
    查註紀錄表在卷可按，其於5年內故意再犯本案有期徒刑以
    上之罪，無論依於94年2月2日修正公布，並於95年7月1日施
    行之修正後或修正前刑法第47條之規定均為累犯，對被告並
    無有利或不利情形，應依修正後刑法第47條第1項之規定論
    以累犯，而法定本刑為死刑或無期徒刑，依法不得加重，故
    僅就其餘罰金部分，依法加重其刑。
  (二)又被告行為後，刑法部分條文於94年2月2日修正公布，並於
    95年7月1日施行，而按販賣第一級毒品者，處死刑或無期徒
    刑，毒品危害防制條例第4條第1項定有明文，本件被告所為
    係犯該條販賣第一級毒品之罪，原應依毒品危害防制條例第
    4條第1項之規定，處以死刑或無期徒刑，然本院認應依刑法
    第59條之規定減輕其刑（詳如後述）。依修正前刑法第64條
    第2項規定：「死刑減輕者，為無期徒刑，或為十五年以下
    十二年以上有期徒刑。」、修正前刑法第65條第2項規定：
    「無期徒刑減輕者，為七年以上有期徒刑。」，修正後刑法
    第64條第2項規定：「死刑減輕者，為無期徒刑。」、修正
    後刑法第65條第2項規定：「無期徒刑減輕者，為二十年以
    下有期徒刑十五年以上有期徒刑。」，依刑法第2條第1項規
    定比較新、舊法適用結果，修正後分別將刑法第64條第2項
    、第65條第2項之死刑、無期徒刑減輕規定，由「為無期徒
    刑，或為十五年以下十二年以上有期徒刑」、「為七年以上
    有期徒刑」，提高為「為無期徒刑」、「為二十年以下有期
    徒刑十五年以上有期徒刑」，以修正前規定較有利於被告。
    另本件被告所犯販賣第一級毒品罪，依毒品危害防制條例第
    4條第1項之規定：「販賣第一級毒品者，處死刑或無期徒刑
    ；處無期徒刑者，得併科新臺幣一千萬元以下罰金。」，故
    倘處無期徒刑者，得併科新臺幣一千萬元以下罰金。然本院
    認應依刑法第59條之規定減輕其刑，而關於罰金刑加減例之
    規定，原刑法第68條規定：「拘役或罰金加減者，僅加減其
    最高度。」，修正後移列於刑法第67條規定：「有期徒刑或
    罰金加減者，其最高度及最低度同加減之。」，上揭毒品危
    害防制條例第4條第1項中關於「無期徒刑者，得併科新臺幣
    一千萬元以下罰金」之規定，不論依修正前之刑法第68條，
    或修正後之刑法第67條之規定，均由其罰金刑最高度「新臺
    幣一千萬元」減輕之，此部分對本件被告而言並無有利或不
    利之情形，本不生新舊法比較之問題，附此敘明。復按毒品
    危害防制條例第4條第1項規定：「販賣第一級毒品者，處死
    刑或無期徒刑；處無期徒刑者，得併科新臺幣一千萬元以下
    罰金。」，然與同為販賣第一級毒品之人，其原因動機不一
    ，犯罪情節未必盡同，或有大盤毒梟者，亦有中、小盤之分
    ，甚或僅止於吸毒者友儕間為求互通有無之有償轉讓者亦有
    之，其販賣行為所造成危害社會之程度自屬有異，法律科處
    此類犯罪，所設之法定最低本刑卻同為「無期徒刑，得併科
    新臺幣一千萬元以下罰金」，不可謂不重。查本件被告雖前
    曾犯肅清煙毒條例罪，經法院判處罪刑確定，此有本院被告
    前案紀錄表可稽，然此犯罪為自己施用毒品，且本件被告販
    賣第一級毒品之犯行僅能證明1次，所得5千元，其犯行次數
    、所得均非重大，其犯罪情節當非與大盤毒梟者可資等同併
    論，倘依毒品危害防制條例第4條第1項之規定，就被告所犯
    販賣第一級毒品海洛因之犯行，論處法定最低本刑無期徒刑
    ，實嫌過重，有法重情輕之情，而本件被告之犯行，衡情尚
    有可憫恕之處，爰依刑法第59條之規定，酌量減輕其刑，並
    依法先加後減之。
  (三)原審以被告罪證明確，而適用毒品危害防制條例第4條第1項
    、第18條第1項前段、第19條第1項，刑法第2條第1項、第11
    條前段、第47條第1項、第59條、第38條第1項第2款，並審
    酌被告明知海洛因公告列為第一級毒品，對人體有莫大之戕
    害，仍販賣第一級毒品，危害國民身體健康及社會風氣，被
    告之生活狀況、品行、智識程度、販賣之次數、所得利益犯
    罪暨所生之危害，及犯罪後否認犯行等一切情狀，量處有期
    徒刑十三年。復說明公訴人認被告不知徹悟，所為戕害國人
    健康甚鉅，惡性匪淺，且犯後未見悔意，於證據確鑿之情形
    下，猶盡編織能事，飾詞狡辯，圖卸刑責，請從重量刑，本
    院綜合全案情節，依「罪刑相當」原則，認以量處有期徒刑
    十三年為適當。另扣案第一級毒品海洛因1包（驗餘淨重1.7
    4公克，包裝重0.22公克），應依毒品危害防制條例第18條
    第1項規定諭知沒收銷燬之。扣案被告所有之NOKIA廠牌行動
    電話1支（不含租用該門號0000000000號之SIM卡，按SIM卡
    係使用者向電信業者申請租用而僅取得其使用權，並非申請
    使用者所有，僅就話機部分沒收，門號不予宣告沒收，最高
    法院92年度台上字第6836號判決意旨參照），係被告所有供
    販賣海洛因犯罪所用之物，依毒品危害防制條例第19條第1
    項之規定予以宣告沒收，如全部或一部不能沒收時，追徵其
    價額。被告販毒所得之價金5千元，應依毒品危害防制條例
    第19條第1項之規定，諭知沒收。至毒品之外包裝袋1個，係
    用於包裹毒品，防其裸露、潮濕，便於攜帶施用，乃供施用
    毒品所用，且係被告所有，已如前述，應依刑法第38條第1
    項第2款之規定，宣告沒收之。至其餘扣案之物品或與本案
    無關，或為他案證物，與本案被告販賣毒品犯行，無直接關
    聯性，均不宣告沒收。經核原審上開認事用法洵無違誤，量
    刑亦屬妥適。
七、被訴販賣第一級毒品海洛因不另為無罪諭知部分：
  (一)公訴意旨另略以：被告乙○○自90年8 月起至同年月29日止
    ，藉0000000000號行動電話為聯絡工具，在桃園縣桃園市○
    ○路與慈文路口「臺西水果行」，分別以1千元至5千元不等
    之價格，連續5次販賣海洛因予丙○○，因認被告涉犯毒品
    危害防制條例第4條第1項之販賣第一級毒品罪嫌。
  (二)公訴人認被告乙○○涉有此部分犯行，無非以證人丙○○之
    證述及監聽譯文等為其論據。
  (三)按犯罪事實應依證據認定之，無證據不得認定犯罪事實；不
    能證明被告犯罪者，應諭知無罪之判決，刑事訴訟法第154
    條第2 項、第301 條第1 項定有明文。又所謂認定犯罪事實
    之證據，係指足以認定被告確有犯罪行為之積極證據而言，
    苟未能發現相當證據，或證據不足為不利於被告事實之認定
    時，即應為有利於被告之認定，更不必有何有利之證據，亦
    不能以推測或擬制之方法，以為裁判基礎，最高法院29年度
    上字第3105號、40年度臺上字第86號、56年度臺上字第807
    號判例意旨可資參照。訊據被告乙○○堅決否認此部分犯行
    ，並辯稱：我沒有販賣毒品海洛因給丙○○等語。
  (四)經查：
  1.證人丙○○於警詢就其另外向被告乙○○購買海洛因之次數
    5次云云（見90年度偵字第14872號卷第8頁），迨於被告通
    緝到案前，於前承辦法官訊問時結證稱：向被告各購買過4
    、5次海洛因云云（見原審90 年訴字第2098號卷第40頁），
    嗣於原審審理時經交互詰問後證稱：被告乙○○並未販賣毒
    品給我等語（見原審95年度訴緝字第120號卷第171頁），則
    證人丙○○究另外向被告購買毒品海洛因次數，其所述即有
    前後不一之瑕疵。再觀之，卷附之通訊監察譯文，其內僅90
    年8月18日至同年月19日、同年月24日之監聽譯文，僅談論
    預計毒品交易數量、價格、地點，但並無證據證明被告確有
    將毒品海洛因、甲基安非他命販賣予丙○○，是並無積極證
    據，證明被告確有公訴人所指除上開認定被告有前揭販賣海
    洛因予證人丙○○1次外，另有此部分販賣毒品海洛因之犯
    行。
  2.另卷附通訊監察譯文，證人丙○○於90年8 月24日至同年月
    25日，與被告使用門號0000000000號行動電話聯絡，其通話
    內容略為：「A （乙○○）稱：我東西回來了，不過價錢提
    高了，要17。」、「B （丙○○）好。」、「B （丙○○）
    ：我要半個（海洛因）。」、「A （被告）：好! 」（見同
    上偵查卷第55頁）。惟上開通訊監察譯文內容，並無證據能
    力，已如前述，自不能證明被告確有此次販賣毒品海洛因犯
    行。
  3.雖施用毒品者之供述，固非絕無證據能力，但為防範其作利
    己損人之不實供述，自須擔保該項供述之真實性，始得作為
    判斷之依據。故事實審法院必須調查其他證據，以資審認，
    必至因其他證據證明力之佐證，已可確信該項供述為真實而
    無合理之懷疑時，始得據為對他人不利之認定。」，最高法
    院亦分別著有32年上字第971 號判例及89年度台上字第4173
    號判決要旨可參。因此施用毒品之人所為向何人購買毒品之
    陳述如有瑕疵（比如前後不一或購買毒品之時間、地點不明
    確），若無其他證據足資證明該施用毒品者確曾向被指稱販
    賣毒品者購買毒品時，尚難以該施用毒品者所為有瑕疵之陳
    述，作為認定被指稱販賣毒品者之證據。又縱然該施用毒品
    者所為陳述無瑕疵，但為擔保該供述之真實性，亦須其他證
    據足資證明該施用毒品者確曾向被指稱販賣毒品者購買毒品
    ，自不能以該供述作為認定被指稱販賣毒品者之唯一證據。
    本件檢察官認被告此部分販賣海洛因給丙○○之行為，僅有
    證人丙○○此部分有瑕疵單一指證及無證據能力之通聯紀錄
    為憑，而丙○○此部分證詞尚不足採，而通聯記錄亦無法證
    明被告有此部分販賣毒品海洛因行為，均業如前述，自難遽
    此逕認，被告尚有此部分販賣毒品海洛因予丙○○之犯行。
  (五)此外，本院復查無其他積極證據證明被告乙○○確有公訴人
    所指此部分之販賣毒品海洛因之犯行，自屬不能證明被告此
    部分之犯罪。綜上，足見本件關於被告被訴此部分販賣毒品
    犯行之證明，尚未達於通常一般之人均不致有所懷疑，而得
    確信其為真實之程度，殊屬無從為有罪之確信。又被告行為
    後，修正後刑法已刪除原刑法第56條連續犯之規定，則被告
    之犯行，依修正後之刑法既已刪除連續犯之規定，應依數罪
    併罰之規定分論併罰。此刪除雖非犯罪構成要件之變更，但
    顯已影響行為人刑罰之法律效果，自屬法律有變更，依刑法
    第2條第1項規定，比較新、舊法結果，適用行為時法律即修
    正前刑法第56條規定論以連續犯較有利於被告（最高法院95
    年第8次刑事庭會議決議參照），此部分不能證明被告尚有
    其他販賣毒品海洛因之犯行，惟因公訴人認被告此部分之販
    賣海洛因犯行與上開經本院論罪科刑部分之犯行間，有連續
    犯之裁判上一罪關係，從而，原審不另為無罪之諭知，亦核
    無不合。
八、駁回上訴之理由：
    被告上訴否認有販賣海洛因之犯行，並辯稱丙○○打電話給
    我是要打牌，我沒有販賣毒品給他，且毒品的價格很高，我
    不可能以五千元販賣半錢海洛因等語。惟查，被告確有於查
    獲當日以五千元價格販賣第一級毒品海洛因給丙○○之犯行
    ，已詳如前述，而證據之取捨與證據之證明力如何，均屬事
    實審法院得自由裁量、判斷之職權，茍其此項裁量、判斷，
    並不悖乎通常一般人日常生活經驗之定則或論理法則，又於
    判決內論敘其何以作此判斷之心證理由者，即不得任意指摘
    其為違法。茲原判決已詳敘就卷內證據調查之結果，而為綜
    合判斷、取捨，認被告確有事實欄所載之販賣毒品犯行，其
    得心證的理由已說明甚詳，且所為論斷從形式上觀察，亦難
    認有違背經驗法則、論理法則，或有其他違背法令之情形，
    自不容任意指為違法。被告提起上訴仍執前開情詞否認犯行
    ，並對原審取捨證據及判斷其證明力職權之適法行使，砌詞
    指摘原判決不當，尚難認有理由，應予以駁回。
九、適用法律：
    程序法方面：刑事訴訟法第368條。
本案經檢察官曾忠己到庭執行職務。
中　　華　　民　　國　　96　　年　　11　　月　　30　　日
　　　　　　　　　刑事第九庭審判長法　官  劉景星
  　　　　　　　　　　　　　　　　法  官  周盈文
        　　　　　　　　　　　　　法  官  吳啟民
以上正本證明與原本無異。
如不服本判決，應於收受送達後十日內向本院提出上訴書狀，其
未敘述上訴之理由者並得於提起上訴後十日內向本院補提理由書
（均須按他造當事人之人數附繕本）。
                                  書記官  江采廷
中　　華　　民　　國　　96　　年　　11　　月　　30　　日
附錄：本案論罪科刑法條全文
毒品危害防制條例第4條第1項
製造、運輸、販賣第一級毒品者，處死刑或無期徒刑；處無期徒
刑者，得併科新臺幣一千萬元以下罰金。
毒品危害防制條例第18條第1項
查獲之第一、二級毒品及專供製造或施用第一、二級毒品之器具
，不問屬於犯人與否，均沒收銷燬之；查獲之第三、四級毒品及
製造或施用毒品之器具，無正當理由而擅自持有者，均沒入銷燬
之。但合於醫藥、研究或訓練之用者，得不予銷燬。
毒品危害防制條例第19條第1項
犯第4條至第9條、第12條、第13條或第14條第1項、第2項之罪者
，其供犯罪所用或因犯罪所得之財物，均沒收之，如全部或一部
不能沒收時，追徵其價額或以其財產抵償之。
